ACORDAO-COMPLETO-2410628

ACÓRDÃO 8953/2020 ATA 29/2020 - SEGUNDA CÂMARA

VISTOS, relatados e discutidos estes autos de Tomada de Contas Especial instaurada pela Superintendência Regional do Instituto Nacional de Colonização e Reforma Agrária de Mato Grosso, em razão da inexecução parcial do objeto e da impugnação de despesas incorridas no âmbito do Convênio 60000/2002, celebrado entre o Incra e a Associação dos Pequenos Produtores Rurais de 17 de Abril das Glebas Caetés e Caetés I,
	ACORDAM os Ministros do Tribunal de Contas da União, reunidos em Sessão da Segunda Câmara, com fundamento nos arts. 1º, inciso I, 16, inciso III, alínea "c", da Lei nº 8.443, de 16 de julho de 1992, c/c os arts. 19 e 23, inciso III, da mesma Lei, e com arts. 1º, inciso I, 209, inciso III, 210 e 214, inciso III, do Regimento Interno do TCU, em:
	9.1. excluir do polo passivo da presente o Sr. Junis Alessandro Chiossi (CPF: XXX.990.141-XX) ;
	9.2. considerar revéis a Associação dos Pequenos Produtores Rurais de 17 de Abril das Glebas Caetés e Caetés I (CNPJ: 02.320.170/0001-89) e Sr. Bento Caetano dos Santos (CPF: XXX.317.101-XX) , com fundamento no § 3º, art. 12, Lei 8.443, de 16 de julho de 1992;
	9.3. julgar irregulares as contas da Associação dos Pequenos Produtores Rurais de 17 de Abril das Glebas Caetés e Caetés I (CNPJ: 02.320.170/0001-89) , na qualidade de Entidade convenente, e do Sr. Bento Caetano dos Santos (CPF: XXX.317.101-XX) , na condição de presidente da referida Entidade à época dos fatos, e condená-los, individual e solidariamente, conforme delineado a seguir, ao pagamento das quantias a seguir especificadas, com a fixação do prazo de 15 (quinze) dias, a contar da notificação, para comprovarem, perante o Tribunal (art. 214, inciso III, alínea "a", do Regimento Interno) , o recolhimento das dívidas aos cofres do Instituto Nacional de Colonização e Reforma Agrária (Incra) , atualizadas monetariamente e acrescidas dos juros de mora, calculados a partir das datas a seguir discriminadas, até a data do recolhimento, na forma prevista na legislação em vigor;
	Valor original (R$) 
	Data da ocorrência
	Responsável

	316.339,98
	5/6/2003
	Associação dos Pequenos Produtores Rurais de 17 de Abril das Glebas Caetés e Caetés I

	3.750,00
	23/9/2003
	
	16.000,00
	17/11/2003
	
	24.000,00
	6/4/2004
	
	Valor atualizado até 10/5/2019: R$ 852.979,57

	Valor original (R$) 
	Data da ocorrência
	Responsáveis Solidários

	29.768,39
	19/4/2007
	Associação dos Pequenos Produtores Rurais de 17 de Abril das Glebas Caetés e Caetés I
Sr. Bento Caetano dos Santos

	80.781,05
	19/4/2007
	
	2.912,64
	20/4/2007
	
	5.861,00
	26/12/2007
	
	20.654,49
	13/5/2008
	
	9.4. aplicar à Associação dos Pequenos Produtores Rurais de 17 de Abril das Glebas Caetés e Caetés I (CNPJ: 02.320.170/0001-89) a multa prevista no art. 57 da Lei nº 8.443, de 16 de julho de 1992, c/c o art. 267 do Regimento Interno, no valor de R$ 50.000,00 (cinquenta mil reais) , com a fixação do prazo de quinze dias, a contar da notificação, para comprovar, perante o Tribunal (art. 214, inciso III, alínea "a", do Regimento Interno) , o recolhimento da dívida ao Tesouro Nacional, atualizada monetariamente desde a data do presente Acórdão até a do efetivo recolhimento, se for paga após o vencimento, na forma da legislação em vigor;
	9.5. aplicar ao Sr. Bento Caetano dos Santos (CPF: XXX.317.101-XX) a multa prevista no art. 57 da Lei nº 8.443, de 16 de julho de 1992, c/c o art. 267 do Regimento Interno, no valor de R$ 14.000,00 (quatorze mil reais) , com a fixação do prazo de quinze dias, a contar da notificação, para comprovar, perante o Tribunal (art. 214, inciso III, alínea "a", do Regimento Interno) , o recolhimento da dívida ao Tesouro Nacional, atualizada monetariamente desde a data do presente Acórdão até a do efetivo recolhimento, se for paga após o vencimento, na forma da legislação em vigor;
	9.6. autorizar, desde já, se requerido, o pagamento das dívidas mencionadas nos itens 9.2 a 9.4 acima, em até 36 (trinta e seis) parcelas mensais consecutivas, nos termos do art. 26 da Lei n.º 8.443, de 16 de junho de 1992, c/c o art. 217 do Regimento Interno, fixando aos Responsáveis o prazo de 15 (quinze) dias, a contar do recebimento da notificação, para comprovarem perante o Tribunal o recolhimento da primeira parcela, e de trinta dias, a contar da parcela anterior, para comprovarem os recolhimentos das demais parcelas, devendo incidir sobre cada valor mensal, atualizado monetariamente, os juros devidos, na forma prevista na legislação em vigor;
9.7. alertar os Responsáveis que a falta de comprovação dos recolhimentos de qualquer parcela importará o vencimento antecipado do saldo devedor, nos termos do § 2º do art. 217 do Regimento Interno deste Tribunal;
9.8. determinar à Secex/TCE que inclua nas notificações para o pagamento dos valores mencionados nos itens 9.2 a 9.4 o disposto nos itens 9.5 e 9.6, com fundamento no art. 15 e no art. 18, inciso II, alínea "a", da Resolução n.º 170, de 30 de junho de 2004;
	9.9. autorizar, desde logo, nos termos do art. 28, inciso II, da Lei nº 8.443, de 1992, a cobrança judicial das dívidas, caso não atendidas as notificações; e
9.10. encaminhar cópia da presente deliberação, bem como do relatório e do voto que a fundamentam, à Procuradoria da República no Estado do Mato Grosso, nos termos do § 7º do art. 209 do Regimento Interno do TCU, para adoção das medidas que entender cabíveis, com a informação de que a decisão está sujeita a Recurso de Reconsideração previsto no art. 285 do RI/TCU.

Tomada de contas especial em razão da inexecução parcial do objeto e da impugnação de despesas incorridas no âmbito do convênio que teve por objeto a implementação integrada do PCA-Plano de Consolidação do Assentamento da Associação dos Pequenos Produtores Rurais no município.

Segunda Câmara

Prefeitura Municipal de Diamantino - MT.

3. Interessados/Responsáveis:
3.1. Interessado: Superintendência Regional do Incra No Estado de Mato Grosso (00.375.972/0016-47)
3.2. Responsáveis: Associacao dos Pequenos Produtores Rurais 17 de Abril (02.320.170/0001-89); Bento Caetano dos Santos (XXX.317.101-XX); Junis Alessandro Chiossi (XXX.990.141-XX).

13.1. Ministros presentes: Ana Arraes (Presidente), Augusto Nardes e Raimundo Carreiro (Relator).
13.2. Ministros-Substitutos presentes: Marcos Bemquerer Costa e André Luís de Carvalho.

ACORDAO-COMPLETO-2428900

Acórdão de Relação 9582/2020 - Segunda Câmara

Acórdão de Relação

RAIMUNDO CARREIRO

Tratam os autos de Tomada de Contas Especial instaurada pela Superintendência Regional do Instituto Nacional de Colonização e Reforma Agrária de Mato Grosso, em razão da inexecução parcial do objeto e da impugnação de despesas incorridas no âmbito do Convênio 60000/2002, celebrado entre o Incra e a Associação dos Pequenos Produtores Rurais de 17 de Abril das Glebas Caetés e Caetés I.
EXAME PRELIMINAR
2.	Não foi realizado exame preliminar nestes autos. Nada obstante, o disposto no art. 4º da IN-TCU nº 56/2007 foi observado, vez que constam nos autos os documentos elencados no referido dispositivo normativo que se enquadram ao caso vertente e que possibilitam a análise do mérito da questão em debate e o amplo exercício do contraditório e do direito de defesa.
INSTRUÇÃO INICIAL
3.	Realizada instrução inicial do feito (peça 106) , propôs a Unidade Técnica que fosse realizada diligência junto à Superintendência Regional do Incra no Estado de Mato Grosso, para que encaminhasse as seguintes informações relativas ao Convênio 60000/2002:
a) a motivação para se desconsiderar no relatório do tomador de contas os débitos por despesas não previstas no ajuste (R$ 1.961,74) e por parte dos saques da conta bancária específica sem documentação comprobatória da despesa (R$ 15.151,82 + R$ 1.090,80) , ambas apuradas no parecer financeiro, de 13/6/2016;
b) o montante de recursos federais que não houve prestação de contas, com demonstração detalhada da aferição do valor;
c) se houve ou não prestação de contas final, com comprovação documental em caso afirmativo ou negativo;
d) se houve ou não dano ao erário por inexecução parcial das Metas 1 e 2, com demonstração detalhada da aferição do valor em caso afirmativo ou comprovação da ausência de dano em caso negativo; e
e) o montante aplicado da contrapartida, com demonstração detalhada da aferição do valor.
RESPOSTA À DILIGÊNCIA
4.	Em resposta à diligência proposta pela Unidade Técnica à peça 106, o Incra encaminhou o Ofício e documentos contidos às peças 114/116.
INSTRUÇÃO APÓS A DILIGÊNCIA
5.	Após a realização da diligência e o retorno dos autos à Unidade Técnica, esta, à peça 117, propôs a citação da Associação dos Pequenos Produtores Rurais de 17 de Abril das Glebas Caetés e Caetés I e do Sr. Bento Caetano dos Santos, então presidente, para que apresentassem alegações de defesa e/ou recolhessem aos cofres do Instituto Nacional de Colonização e Reforma Agrária (INCRA) as quantias lá indicadas, em decorrência da inexecução parcial do objeto pactuado no âmbito do Convênio 60000/2002 e de pagamentos realizados em desacordo com a legislação aplicável. Não foi proposta a citação do responsável Junis Alessandro Chiossi.
CITAÇÕES
6.	Conforme documentos inclusos às peças 124 e 129, as citações da Associação dos Pequenos Produtores Rurais de 17 de Abril das Glebas Caetés e Caetés I e do Sr. Bento Caetano dos Santos foram realizadas com êxito. Os referidos responsáveis, contudo, não atenderam ao chamado citatório.
INSTRUÇÃO FINAL
7.	Instruído em definitivo o feito, a Unidade Técnica apresentou proposta final de encaminhamento acorde, que, nos termos do inciso I, §3º do art. 1º da Lei nº 8.443/92 transcrevo (peças 132/134) :
"INTRODUÇÃO
	Cuidam os autos de Tomada de Contas Especial instaurada pela Superintendência Regional do Instituto Nacional de Colonização e Reforma Agrária de Mato Grosso (SR-13/Incra) , em desfavor do Sr. Junis Alessandro Chiossi (CPF: XXX.990.141-XX) , na condição de presidente da associação (gestão 9/12/2002 a 27/11/2004) , do Sr. Bento Caetano dos Santos (CPF: XXX.317.101-XX) , na condição de presidente da associação (gestão a partir de 28/11/2004) , e da Associação dos Pequenos Produtores Rurais de 17 de Abril das Glebas Caetés e Caetés I (CNPJ: 02.320.170/0001-89) , na qualidade de entidade convenente, solidariamente, em razão da inexecução parcial do objeto e da impugnação de despesas incorridas no âmbito do Convênio 60000/2002 (Siafi 469521) , celebrado entre o Incra e a referida associação, com a interveniência da Prefeitura Municipal de Diamantino/MT, no âmbito do Programa de Consolidação e Emancipação de Assentamentos Resultantes da Reforma Agrária (PCA) .
Por oportuno, esta TCE tem relação com o Acórdão 4802/2016-TCU-Segunda Câmara, da relatoria do Ministro André Luís de Carvalho, que, após monitorar o cumprimento de determinações deste Tribunal proferidas à SR-13/Incra, assim deliberou, em específico:
1.8.1. (...) Quanto ao Convênio Siafi 469521 que finalize a análise da prestação de contas, a qual já foi apresentada pelo convenente, no prazo máximo de 120 dias e, se for o caso, instaure imediata tomada de contas especial e informe no relatório de gestão do exercício atual (2016) todas as medidas adotadas visando finalizar essa prestação de contas, sob pena de responsabilização solidária de quem der causa ao atraso;
HISTÓRICO
De acordo com as informações colhidas do ajuste (peça 22, p. 6-17) e do respectivo plano de trabalho (peça 21, p. 14-18) , o instrumento de repasse em testilha teve por objeto a implementação integrada do plano de consolidação do assentamento da associação, a fim de sistematizar e acelerar o processo de desenvolvimento e consolidação do projeto de assentamento visando a sua conclusão e integração à agricultura, mediante a concessão de investimentos em infraestrutura, capacitação e assistência técnica a partir das metas pactuadas.
A vigência estabelecida inicialmente foi de 36 meses, contados da data publicação no Diário Oficial da União, ou seja, no período de 17/12/2002 a 16/12/2005, nos termos da cláusula décima segunda (peça 22, p. 5 e 14) . Após prorrogações, o termo vigeu até 27/6/2009, conforme aditivos firmados (peças 40, p. 7-9, 42, p. 5-7, e 101, p. 17) , com prazo final para prestação de contas em sessenta após o término da vigência, conforme alínea "c" da cláusula sétima (peça 22, p. 12) . Ademais, o ajuste ainda foi objeto de aditivos para adequar o plano de aplicação, alterar os termos da contrapartida, repactuar as metas bem como ajustar os valores e cronogramas de desembolso e de execução e alterar o gerenciamento (peça 25, p. 1-4 e 13-20, e peça 36, p. 10-12, 14-19) .
Com recursos oriundos do Contrato de Empréstimo 1248/OC-BR, firmado entre o Governo Brasileiro e o Banco Interamericano de Desenvolvimento (BID) , para executá-lo, conforme o disposto na cláusula quinta (peça 22, p. 10) , foram previstos R$ 4.658.497,00, sendo R$ 2.962.250,00 a cargo da União e R$ 1.696.247,00 a título de contrapartida da entidade convenente. Não obstante o pactuado, os recursos federais foram liberados parcialmente, em quatro parcelas, no montante de R$ 1.912.358,72, cujos créditos em conta bancária específica assim se configuraram:
Tabela 1 - Repasses do concedente
	Parcela
	Ordem Bancária
	Data de emissão
	Data do crédito
	Valor (R$) 

	Primeira
	2002OB004483
	19/12/2002
	23/12/2002
	264.297,00

		2002OB004484
	19/12/2002
	23/12/2002
	120.000,00

	Segunda
	2003OB003324
	18/12/2003
	22/12/2003
	193.985,00

		2003OB003457
	30/12/2003
	5/1/2004
	145.433,32

		2003OB003458
	30/12/2003
	5/1/2004
	201.855,00

	Terceira
	2004OB902126
	12/11/2004
	17/11/2004
	77.042,52

		2004OB902127
	12/11/2004
	17/11/2004
	85.044,48

	Quarta
	2005OB903167
	29/12/2005
	3/1/2006
	1.039,48

		2005OB903168
	29/12/2005
	3/1/2006
	8.678,64

		2005OB903169
	29/12/2005
	3/1/2006
	364.613,15

		2005OB903170
	29/12/2005
	3/1/2006
	305.210,13

		2005OB903171
	29/12/2005
	3/1/2006
	145.160,00

	Total (R$) 
	1.912.358,72

	Fonte: ordens bancárias (peça 22, p. 18-19, peça 25, p. 21, peça 26, p. 1, peça 34, p. 15-16, peça 37, p. 17-21, peça 45, p. 7, peça 101, p. 17) e extrato bancário (peça 23, p. 22, peça 33, p. 13-14, peça 49, p. 17-22, e peças 50-54, p. 1-13) .

Observa-se a devolução aos cofres públicos da União do saldo de recursos repassados por força da avença em tela, no valor de R$ 58.029,04, efetuada em 26/11/2015, conforme guia de recolhimento e respectivo comprovante de pagamento (peças 68, p. 17-18, e 102, p. 14) .
Durante a execução do ajuste, verifica-se que o Incra, por intermédio de sua superintendência regional, enquanto poder concedente responsável pela avaliação originária da aplicação dos recursos públicos federais por ele repassados à associação convenente, acompanhou e fiscalizou o objeto em quatro oportunidades.
De início, o Relatório Anual de Acompanhamento da Execução de peça 33, p. 20-23, descreveu as ações executadas em cada meta sem necessariamente mensurá-las, não apontou irregularidades na execução e, ao final, consignou a necessidade de discutir com a comunidade as questões da contrapartida, preparar o termo aditivo para alocar os recursos de 2004, concluir as obras de abastecimento de água e realizar as licitações da implantação do sistema agroflorestal e das obras da escola e do centro comunitário. Apesar da ausência de data de emissão, o seu teor sugere que os trabalhos foram realizados antes da celebração do primeiro termo aditivo, em 10/12/2003.
O Relatório Técnico, de 18/2/2008, atestou a execução física da ampliação e reforma do posto de saúde (meta 4) e considerou que seu valor total foi de R$ 9.298,81 (peça 42, p. 10, 13-15) , quando, a rigor, custou R$ 32.603,00 (peça 27, p. 18-19, peça 28, p. 1-8, peça 45, p. 17) . Outro Relatório Técnico, também emitido em 18/2/2008, cujo objeto de verificação foi a construção do centro de múltiplo uso (meta 4) no valor de R$ 54.136,26, consignou a execução parcial do objeto com a identificação de pendências a serem corrigidas e mensuradas em R$ 3.361,86, correspondentes a 6,21% desse objeto. (peça 42, p. 16-18) .
A SR-13/Incra, após vistoria realizada em 24/8/2004, expediu o termo de aceitação das obras e serviços de engenharia referente à ponte de concreto armado pré-moldado (meta 1) , no valor de R$ 51.541,00, e à ampliação e reforma do posto de saúde, no montante de R$ 32.603,00, por entender que os serviços executados, à época, reuniam condições para o recebimento, considerando apenas o aspecto físico, sem considerar o valor contratado (peça 33, p. 24) .
Por último, o Incra, após as verificações e análises realizada entre 13/5/2013 e 5/6/2013, concluiu que a correção de solo com calagem e fosfatagem, prevista na meta 6, foi executada integralmente com a quitação da correspondente contrapartida, nos termos do Relatório Técnico-Agronômico, sem data de emissão (peça 47, p. 17-18, e peças 48 e 49, p. 1-4) .
Com efeito, observa-se que a Controladoria-Geral da União no Estado do Mato Grosso, após fiscalização realizada, em específico, na execução do Convênio 60000/2002 (Siafi 469521) , no período de 21/5/2007 a 24/5/2007, constatou diversas irregularidades e apurou um "prejuízo potencial" de R$ 363.750,00, assim como recomendou a suspensão da liberação de recursos e a devida verificação das ocorrências relatadas quando da análise da prestação de contas final pelo Incra, nos termos do Relatório de Fiscalização 192311, de 9/11/2009 (peça 44, p. 18, e peças 45 e 46, p. 1-10) .
Compulsando os autos, constata-se o registro do encaminhamento de quatro prestações de contas parciais (peça 23, p. 11-22, peça 24, p. 1-2, 7-18, peças 26 a 32, peça 33, p. 1-2, 12-25, peça 34, p. 1-6, 18-21, peça 35, peça 37, p. 23-24, peça 38 e peça 62, p. 12) . Já a prestação de contas final não foi apresentada, conforme consignado no documento de peça 62, p. 3.
Consoante o teor da INFORMAÇÃO DE CONVENIOS/INCRA/PAC-SR-13/MT/DAC-2/Nº. 001/2013, de 14/8/013 (peça 61, p. 21-24, peças 62 a 64 e peça 65, p. 1-8) , a SR-13/Incra, em análise à documentação apresentada, identificou que não houve prestação de contas do valor de R$ 677.461,90, bem como concluiu, quanto ao aspecto financeiro, pela não aprovação das contas em razão das seguintes impropriedades e irregularidades encontradas:
De todo o exposto, tendo em vista as impropriedades e irregularidades enumeradas nas diversas análises das prestações de contas, conforme identificado nos "itens" deste Relatório, bem como o fim da vigência do Convênio ocorrida em 27/06/2009, sem que até a presente data, nada foi solucionado.
Considerando que foram esgotadas, por esta Superintendência Regional, todas as tentativas administrativas para sanar essas pendências/irregularidades ocorridas na execução do Convênio, CRT/MT 60000/2002, gerando a "Inadimplência" desse (fls. 2227 a 2234) e "item 5" da Informação da setorial Contábil de 02/06/2011 (fis.2335-2236) , bem como a "autorização" para a instauração de TCE (fls. 2237) ;
Considerando a não comprovação dos recursos da contrapartida, na sua totalidade (item 18.5 - fls. 50-55) , deste relatório; Considerando que não constam dos autos os Termos de Recebimento e de Aceitação das obras conveniadas (com exceção da ponte e do posto de saúde) ;
Considerando, principalmente, o RELATÓRIO DE FISCALIZAÇÃO N°. 19231, da CGU (fls. 2243-2271) , com a indicação de "prejuízo potencial" causado ao erário, no valor de R$ 363.750,00 (item 16, subitem 2 - fls. 46-47) , do presente relatório;
A análise financeira da prestação de contas final referente aos valores geridos pelo convenente foi realizada em 13/6/2016 (peça 69, p. 3-19) . Na ocasião, a SR-13/Incra, além das impropriedades formais detectadas, impugnou o montante de R$ 365.711,74, a ser devolvido aos cofres públicos federais, sendo R$ 363.750,00 decorrente de metas e etapas não cumpridas e R$ 1.961,74 relativo a despesas não previstas no ajuste. Ademais, constatou a retirada de valores da conta bancária específica, entre 19/4/2007 e 13/5/2008, no montante de R$ 156.220,19, sem a correspondente documentação comprobatória das despesas.
Ainda, SR-13/Incra, nos termos do Parecer Técnico 8/2017/ATES/D/INCRA/MT, de 18/9/2017, concluiu que a execução dos serviços de assistência técnica (meta 8) restaram comprovados, já os de capacitação (meta 9) , no entanto, não foram devidamente considerados como executados, ante a insuficiência dos documentos apresentados (peças 100, p. 13-20, e 101, p. 1-8) .
Consoante demonstrado no quadro de peça 102, p. 8-10, todos os responsáveis arrolados foram devidamente notificados pelo Incra acerca das irregularidades constatadas com a ocorrência de dano ao erário para a apresentação de justificativas ou devolução dos recursos impugnados. A defesa apresentada pela associação foi devidamente analisada e parcialmente acatada pela área técnica do órgão instaurador, com alterações no montante apurado a título de ressarcimento, conforme consignado pelo tomador (peça 102, p. 11-12) , subsistindo, de toda forma, o motivo que legitimou a instauração desta tomada de contas especial.
Caracterizadas as irregularidades e esgotadas as medidas administrativas internas sem a obtenção do ressarcimento do débito causado aos cofres da União, o órgão instaurador, em seu Relatório de Tomada de Contas Especial 005/2017, emitido em 24/10/2017 (peças 101, p. 16-21, e 102, p. 1-16) , com a indicação circunstanciada das providências adotadas pela autoridade administrativa no instrumento de repasse em questão, pugnou pela imputação de débito, no montante original apurado de R$ 500.067,55, sendo R$ 215.089,08 atribuídos ao Sr. Junis Alessandro Chiossi e R$ 284.977,57 atribuídos ao Sr. Bento Caetano dos Santos, ambos pelos respectivos atos de gestão praticados enquanto presidentes, em solidariedade com a Associação dos Pequenos Produtores Rurais de 17 de Abril das Glebas Caetés e Caetés I, na qualidade de entidade convenente, em razão do não atingimento de objetivos pactuados ocasionado pela inexecução parcial do objeto e pela impugnação de despesas incorridas no âmbito do Convênio 60000/2002 (Siafi 469521) .
O Relatório de Auditoria 100/2017 (peça 102, p. 36-38) contém a devida manifestação acerca dos quesitos mencionados no art. 4º, inciso V e § 1º, da Instrução Normativa - TCU 71, de 28 de novembro de 2012, tendo concluído aquela instância de controle pela irregularidade das presentes contas em consonância com o entendimento adotado pelo tomador, conforme Certificado de Auditoria (peça 102, p. 39-40) e Parecer do Dirigente do Órgão de Controle Interno (peça 102, p. 41-42) .
Em Pronunciamento Ministerial de peça 102, p. 45, o Ministro de Estado Chefe da Casa Civil da Presidência da República, na forma do art. 52, da Lei 8.443, de 16 de julho de 1992, atesta haver tomado conhecimento das conclusões do Controle Interno acerca da irregularidade das presentes contas.
Uma vez remetidos os autos a este Tribunal para fins de apreciação e julgamento, de pronto, já na instrução preliminar (peça 106, p. 3-4) , em sede de análise dos pressupostos de procedibilidade da Instrução Normativa TCU 71/2012 e cumprimento do Acórdão 1772/2017-TCU-Plenário, foi identificado o transcurso de mais de dez anos desde o fato gerador sem que tenha havido a notificação do Sr. Junis Alessandro Chiossi pela autoridade administrativa federal competente (art. 6º, inciso II, da IN/TCU 71/2012) , uma vez que o último pagamento tido por irregular em sua gestão ocorreu em 1/9/2004 (peça 102, p. 22) , e o responsável foi notificado da instauração da TCE em 14/7/2017 (peça 74, p. 1-3) , portanto, após quase treze anos.
Em seguida, após as considerações técnicas acerca da apuração dos fatos, identificação dos responsáveis e quantificação do dano para fins de ressarcimento, nos termos da instrução preliminar (peça 106) e dos pronunciamentos uniformes da unidade técnica (peças 107-108) , concluiu-se pela necessidade de saneamento dos presentes autos mediante diligência junto à SR-13/Incra para obtenção de mais elementos probatórios que deem suporte ao adequado exame técnico das irregularidades constatadas na fase interna no seguinte sentido, ipssis litteris:
a.1) a motivação para se desconsiderar no relatório do tomador de contas os débitos por despesas não previstas no ajuste (R$ 1.961,74) e por parte dos saques da conta bancária específica sem documentação comprobatória da despesa (R$ 15.151,82 + R$ 1.090,80) , ambas apuradas no parecer financeiro, de 13/6/2016;
a.2) o montante de recursos federais que não houve prestação de contas, com demonstração detalhada da aferição do valor;
a.3) se houve ou não prestação de contas final, com comprovação documental em caso afirmativo ou negativo;
a.4) se houve ou não dano ao erário por inexecução parcial das Metas 1 e 2, com demonstração detalhada da aferição do valor em caso afirmativo ou comprovação da ausência de dano em caso negativo;
a.5) o montante aplicado da contrapartida, com demonstração detalhada da aferição do valor.
Sendo assim, em cumprimento ao pronunciamento de unidade, de 11/9/2018 (peça 108) , foi promovida a diligência à Superintendência Regional do Instituto Nacional de Colonização e Reforma Agrária de Mato Grosso, mediante o Ofício 1581/2018-TCU/Secex-TCE, de 14/9/2018 (peça 109) , cujo recebimento em seu destino válido, na forma da lei, ocorreu em 2/10/2018, conforme evidenciado no aviso de peça 110.
Após o deferimento do pedido de dilação de prazo solicitado (peças 111-113) , a documentação e os esclarecimentos solicitados foram apresentados em 11/12/2018, por meio do Ofício 51221/2018/SR (13) MT/INCRA-INCRA, de 14/11/2018, conforme evidenciado às peças 114-116, razão pela qual os autos foram, então, encaminhados à unidade técnica para fins de instrução.
De posse dos novos elementos apresentados em sede de diligência desta Corte de Contas, a unidade técnica, após as considerações acerca da apuração dos fatos, identificação dos responsáveis e quantificação do dano para fins de ressarcimento, a instrução preliminar pugnou pela citação com os seguintes contornos (peça 117) :
Irregularidade: inexecução parcial do objeto pactuado no âmbito do Convênio 60000/2002 (Siafi 469521) e pagamentos realizados em desacordo com a legislação aplicável.
Dispositivos violados: art. 70, parágrafo único, da Constituição Federal de 1988; art. 93 do Decreto-Lei 200/1967; arts. 66, 76, 116, § 3º, inciso II, da Lei 8.666/1993; art. 22 c/c art. 38, inciso II, alíneas "a" e "d", da Instrução Normativa STN 01/1997 (vigente à época) ; e cláusula quarta, inciso II, alíneas "c" e "p", do Convênio 60000/2002 (Siafi 469521) .
Qualificação dos responsáveis:
Nome/CNPJ/função: Associação dos Pequenos Produtores Rurais de 17 de Abril das Glebas Caetés e Caetés I, 02.320.170/0001-89, entidade convenente.
Conduta: beneficiar-se dos recursos recebidos e destinados a serviços de assistência técnica, social e ambiental no valor de R$ 316.339,98 (meta 8) , de elaboração de licença ambiental no valor de R$ 24.000,00 (meta 7) , de consultoria jurídica no valor de R$ 3.750,00 (meta 7) , de capacitação no valor de R$ 16.000,00 (meta 9) sem que houvesse a respectiva e adequada contraprestação com a comprovação da boa e regular aplicação dos recursos a eles destinados, assim como de pagamentos em desacordo com a legislação aplicável no montante de R$ 139.977,57, sendo R$ 29.768,39 e R$ 80.781,05 em 19/4/2007, R$ 2.912,64 em 20/4/2007, R$ 5.861,00 em 26/12/2007 e R$ 20.654,49 em 13/5/2008, uma vez que desacompanhados dos respectivos comprovantes documentais e sem elementos comprobatórios da contraprestação a eles inerentes e sem correlação com os metas pactuadas no ajuste, conforme constatado pelo Incra;
Nexo de Causalidade: a utilização irregular dos recursos recebidos mediante convênio com destinação específica frustrou o alcance dos objetivos do ajuste e, consequentemente, resultou na ocorrência de dano ao erário; e
Culpabilidade: não há excludentes de ilicitude, de culpabilidade e de punibilidade; é razoável supor que a Associação dos Pequenos Produtores Rurais de 17 de Abril das Glebas Caetés e Caetés I, por meio de seu representante legal, tinha consciência da ilicitude de sua conduta; era exigível da Associação dos Pequenos Produtores Rurais de 17 de Abril das Glebas Caetés e Caetés I, por meio de seu representante legal, conduta diversa da praticada, qual seja, aplicar os recursos recebidos por força do Convênio 60000/2002 para bem executar as ações de implementação integrada do plano de consolidação do assentamento da associação, a fim de sistematizar e acelerar o processo de desenvolvimento e consolidação do projeto de assentamento e assim alcançar os resultados pretendidos conforme fixados nas metas e pactuados com o Incra.
Nome/CPF/função/gestão: Sr. Bento Caetano dos Santos, XXX.317.101-XX, presidente da associação, a partir de 28/11/2004.
Conduta: na qualidade de gestor máximo da associação convenente, permitir a realização de pagamentos em desacordo com a legislação aplicável no montante de R$ 139.977,57, sendo R$ 29.768,39 e R$ 80.781,05 em 19/4/2007, R$ 2.912,64 em 20/4/2007, R$ 5.861,00 em 26/12/2007 e R$ 20.654,49 em 13/5/2008, uma vez que desacompanhados dos respectivos comprovantes documentais e sem elementos comprobatórios da contraprestação a eles inerentes e sem correlação com os metas pactuadas no ajuste, conforme constatado pelo Incra;
Nexo de Causalidade: a utilização irregular dos recursos recebidos mediante convênio com destinação específica frustrou o alcance dos objetivos do ajuste e, consequentemente, resultou na ocorrência de dano ao erário; e
Culpabilidade: não há excludentes de ilicitude, de culpabilidade e de punibilidade; é razoável supor que o responsável tinha consciência da ilicitude de sua conduta; era exigível conduta diversa da praticada, qual seja, adotar todas as medidas necessárias para que os recursos recebidos pela Associação dos Pequenos Produtores Rurais de 17 de Abril das Glebas Caetés e Caetés I por força do Convênio 60000/2002 fossem devidamente utilizados para bem executar as ações de implementação integrada do plano de consolidação do assentamento da associação e assim alcançar os resultados pretendidos conforme fixados nas metas e pactuados com o Incra.
e/ou recolha aos cofres do Instituto Nacional de Colonização e Reforma Agrária a quantia abaixo indicada, referente à irregularidade e aos elementos de responsabilização acima descritos, atualizada monetariamente a partir da respectiva data até o efetivo recolhimento, abatendo-se na oportunidade a quantia eventualmente ressarcida, na forma da legislação em vigor;
	Valor original (R$) 
	Data da ocorrência
	Responsável

	316.339,98
	5/6/2003
	Associação dos Pequenos Produtores Rurais de 17 de Abril das Glebas Caetés e Caetés I

	3.750,00
	23/9/2003
	
	16.000,00
	17/11/2003
	
	24.000,00
	6/4/2004
	
	Valor atualizado até 10/5/2019: R$ 852.979,57

	Valor original (R$) 
	Data da ocorrência
	Responsável

	29.768,39
	19/4/2007
	Associação dos Pequenos Produtores Rurais de 17 de Abril das Glebas Caetés e Caetés I
Sr. Bento Caetano dos Santos

	80.781,05
	19/4/2007
	
	2.912,64
	20/4/2007
	
	5.861,00
	26/12/2007
	
	20.654,49
	13/5/2008
	
Valor atualizado até 10/5/2019: R$ 271.466,49
Por oportuno, à luz das conclusões obtidas pelo Incra durante a apuração da fase interna, a unidade técnica deste Tribunal, no entanto, após análise minuciosa dos fatos adstritos ao ajuste, concluiu que o Sr. Junis Alessandro Chiossi não deveria integrar o polo passivo destes autos, pelos seguintes motivos (peça 117, p. 9) :
39. Já que no que se refere ao Sr. Junius Alessandro Chiossi não se pode chegar à mesma conclusão. A despeito de ter presidido a associação convenente do início da vigência do ajuste, em 13/12/2002, até 28/11/2004 e, portanto, caber a sua responsabilização solidária pelas irregularidades ocorridas durante a sua gestão, conforme abordado na instrução preliminar (peça 106, p. 3-4) , a análise dos pressupostos de procedibilidade previstos na Instrução Normativa TCU 71/2012 identificou o transcurso de mais de dez anos desde o fato gerador sem que fosse notificado o Sr. Junis Alessandro Chiossi pela autoridade administrativa federal competente (art. 6º, inciso II, da IN/TCU 71/2012) , uma vez que, a rigor, o último pagamento indevido sob o seu comando ocorreu em 6/4/2004 (peça 102, p. 6) , e o responsável foi notificado da instauração da TCE em 14/7/2017 (peça 74, p. 1-3) , portanto, após treze anos.
40. Excepcionalmente, a jurisprudência deste Tribunal tem se posicionado no sentido de que o longo decurso de prazo entre a data do fato gerador da irregularidade e a primeira notificação válida do responsável inviabiliza o exercício substancial contraditório em razão da excessiva demora na atuação do controle estatal, de modo que, neste caso concreto, não se demonstra razoável chamá-lo a estes autos, diante desses contornos processuais inerentes ao enquadramento do Sr. Junis Alessandro Chiossi.
A proposta foi, então, acolhida pela unidade técnica, nos termos dos pronunciamentos uníssonos (peças 118-119) , razão pela qual foram promovidas as citações dos responsáveis com os seguintes contornos:
Tabela 2 - Notificação dos responsáveis
	Destinatário
	Expediente
	Data da ciência

	Associação dos Pequenos Produtores Rurais de 17 de Abril das Glebas Caetés e Caetés I
	Edital 362/2019-TCU/Seproc (peça 128) 
	4/11/2019 (peça 129) 

	Sr. Bento Caetano dos Santos
	Ofício 4232/2019-TCU/Seproc (peça 122) 
	12/7/2019 (peça 124) 

	Fonte: processo TC Processo 025.341/2017-0.

Haja vista as tentativas frustradas de notificação da Associação dos Pequenos Produtores Rurais de 17 de Abril das Glebas Caetés e Caetés I, consoante os esforços envidados e ainda esgotadas as possibilidades de obtenção de outros domicílios nos sistemas administrativos à disposição desta Corte (peças 123 e 125-127) , foi promovida a sua citação por meio do Edital 362/2019-TCU/Seproc, de 15 de outubro de 2019 (peça 128) , publicado no Diário Oficial da União 213, Seção 3, de 4/11/2019 (peça 129) .
Não obstante, apesar de devidamente notificados, compulsando os autos, observa-se que os responsáveis epigrafados se mantiveram silentes perante esta Corte de Contas e, desta forma, não se manifestaram quanto às irregularidades a eles imputadas, no prazo regimental fixado. Ademais, em pesquisa realizada na base de dados deste Tribunal em 17/1/2020, observa-se que não há documentos pendentes de juntada nestes autos que guardem relação com eventuais alegações de defesa apresentadas pelo responsável, ainda que intempestivas.
Assim, autos foram, então, encaminhados à unidade técnica para fins de instrução e consequente apreciação no mérito pelo Tribunal, após a prévia manifestação do Parquet de Contas.
EXAME TÉCNICO
O exame técnico ora proposto compreende a análise das revelias configuradas, tomando como base a irregularidade a eles atribuídas em específico, no âmbito da preliminar, em cotejo com os elementos comprobatórios constantes dos autos e os argumentos que possam ser aproveitados em favor deles em manifestações colhidas na fase interna desta Tomada de Contas Especial, acaso existentes.
Preliminarmente, cumpre tecer breves considerações sobre a forma como são realizadas as comunicações processuais no TCU. A esse respeito, destacam-se o art. 179, do Regimento Interno do TCU (Resolução 155, de 4/12/2002) e o art. 4º, inciso III, § 1º, da Resolução TCU 170, de 30 de junho de 2004, in verbis:
Art. 179. A citação, a audiência ou a notificação, bem como a comunicação de diligência, farse-ão:
I - mediante ciência da parte, efetivada por servidor designado, por meio eletrônico, fac-símile, telegrama ou qualquer outra forma, desde que fique confirmada inequivocamente a entrega da comunicação ao destinatário;
II - mediante carta registrada, com aviso de recebimento que comprove a entrega no endereço do destinatário;
III - por edital publicado no Diário Oficial da União, quando o seu destinatário não for localizado
 (...) 
Art. 3º As comunicações serão dirigidas ao responsável, ou ao interessado, ou ao dirigente de órgão ou entidade, ou ao representante legal ou ao procurador constituído nos autos, com poderes expressos no mandato para esse fim, por meio de:
I - correio eletrônico, fac-símile ou telegrama;
II - servidor designado;
III - carta registrada, com aviso de recebimento;
IV - edital publicado no Diário Oficial da União, quando o seu destinatário não for localizado, nas hipóteses em que seja necessário o exercício de defesa".
Art. 4º. Consideram-se entregues as comunicações:
I - efetivadas conforme disposto nos incisos I e II do artigo anterior, mediante confirmação da ciência do destinatário;
II - realizadas na forma prevista no inciso III do artigo anterior, com o retorno do aviso de recebimento, entregue comprovadamente no endereço do destinatário;
III - na data de publicação do edital no Diário Oficial da União, quando realizadas na forma prevista no inciso IV do artigo anterior.
§ 1º O endereço do destinatário deverá ser previamente confirmado mediante consulta aos sistemas disponíveis ao Tribunal ou a outros meios de informação, a qual deverá ser juntada ao respectivo processo.
 (...) 
	Bem se vê, portanto, que a validade da citação via postal não depende de que o aviso de recebimento seja assinado pelo próprio destinatário da comunicação, o que dispensa, no caso em tela, a entrega do AR em "mãos próprias". A exigência da norma é no sentido de o Tribunal verificar se a correspondência foi entregue no endereço correto, residindo aqui a necessidade de certeza inequívoca. 
	Não é outra a orientação da jurisprudência do TCU, conforme se verifica dos julgados a seguir transcritos:
Acórdão 3648/2013-TCU-Segunda Câmara | Relator: Ministro José Jorge
São válidas as comunicações processuais entregues, mediante carta registrada, no endereço correto do responsável, não havendo necessidade de que o recebimento seja feito por ele próprio.
Acórdão 1019/2008-TCU-Plenário | Relator: Ministro Benjamin Zymler
É prescindível a entrega pessoal das comunicações pelo TCU, razão pela qual não há necessidade de que o aviso de recebimento seja assinado pelo próprio destinatário. Entregandose a correspondência no endereço correto do destinatário, presume-se o recebimento da citação.
Acórdão 1526/2007-TCU-Plenário | Relator: Ministro Aroldo Cedraz
As comunicações do TCU, inclusive as citações, deverão ser realizadas mediante Aviso de Recebimento - AR, via Empresa Brasileira de Correios e Telégrafos, bastando para sua validade que se demonstre que a correspondência foi entregue no endereço correto.
	A validade do critério de comunicação processual do TCU foi referendada pelo Supremo Tribunal Federal, nos termos do julgamento do MS-AgR 25.816/DF, por meio do qual se afirmou a desnecessidade da ciência pessoal do interessado, entendendo-se suficiente a comprovação da entrega do "AR" no endereço do destinatário:
EMENTA: AGRAVO REGIMENTAL. MANDADO DE SEGURANÇA. DESNECESSIDADE DE INTIMAÇÃO PESSOAL DAS DECISÕES DO TRIBUNAL DE CONTAS DA UNIÃO. ART. 179 DO REGIMENTO INTERNO DO TCU. INTIMAÇÃO DO ATO IMPUGNADO POR CARTA REGISTRADA, INICIADO O PRAZO DO ART. 18 DA LEI nº 1.533/51 DA DATA CONSTANTE DO AVISO DE RECEBIMENTO. DECADÊNCIA RECONHECIDA. AGRAVO IMPROVIDO.
O envio de carta registrada com aviso de recebimento está expressamente enumerado entre os meios de comunicação de que dispõe o Tribunal de Contas da União para proceder às suas intimações.
O inciso II do art. 179 do Regimento Interno do TCU é claro ao exigir apenas a comprovação da entrega no endereço do destinatário, bastando o aviso de recebimento simples.
No caso vertente, a citação do Sr. Bento Caetano dos Santos (CPF: XXX.317.101-XX) ocorreu por meio do endereço localizado à Rua Dra. Antonio Epaminondas, 420, Bairro Carumbé, CEP: 78.050-170, Cuiabá/MT, proveniente de pesquisa realizada pelo TCU no Sistema CPF da Receita Federal, com atualização da base em 18/6/2019 (peça 121) , conforme evidenciado no Ofício 4232/2019-TCU/Seproc (peça 122) e no respectivo aviso de recebimento (peça 124) .
Já a Associação dos Pequenos Produtores Rurais de 17 de Abril das Glebas Caetés e Caetés I, haja vista as tentativas frustradas de notificá-la, consoante os esforços envidados e ainda esgotadas as possibilidades de obtenção de outros domicílios nos sistemas administrativos à disposição desta Corte (peças 123 e 125-127) , foi promovida a sua citação por meio do Edital 362/2019-TCU/Seproc, de 15 de outubro de 2019 (peça 128) , publicado no Diário Oficial da União 213, Seção 3, de 4/11/2019 (peça 129) .
Não é demais ressaltar que o Sr. Bento Caetano dos Santos ainda é o atual representante legal da referida associação na condição de presidente, conforme consulta ao Sistema CNPJ da Receita Federal (peça 131) , e foi arrolado nos autos como responsável solidário e, por conta disso, regularmente citado, como já demonstrado acima.
Verifica-se, pois, que ambos os responsáveis foram notificados, mediante ofícios de citação e audiência, de forma bastante zelosa, razão pela qual se comprova devidamente a entrega dos respectivos expedientes em consonância com a lei e a jurisprudência.
Superada a análise acerca da validade das notificações, transcorrido o prazo regimental fixado e mantendo-se inertes os aludidos responsáveis, impõe-se que sejam considerados revéis, dando-se prosseguimento ao processo, com fulcro no art. 12, § 3º, da Lei 8.443, de 16 de julho de 1992.
Nos processos do TCU, a revelia não leva à presunção de que seriam verdadeiras todas as imputações levantadas contra os responsáveis, diferentemente do que ocorre no processo civil, em que a revelia do réu opera a presunção da verdade dos fatos narrados pelo autor. Dessa forma, a avaliação da responsabilidade do agente não pode prescindir da prova existente no processo ou para ele carreada.
Ao não apresentar suas defesas, os responsáveis deixaram de produzir prova da regular aplicação dos recursos sob suas responsabilidades, em afronta às normas que impõem aos gestores de recursos públicos a obrigação legal de, sempre que demandados pelos órgãos de controle, apresentar os documentos que demonstrem a correta utilização das verbas públicas, a exemplo do contido no art. 93 do Decreto-Lei 200/67: "Quem quer que utilize dinheiros públicos terá de justificar seu bom e regular emprego na conformidade das leis, regulamentos e normas emanadas das autoridades administrativas competentes."
Com efeito, conforme análises empreendidas na fase interna e pela unidade técnica deste Tribunal no bojo da instrução preliminar (peça 117) , constatou-se a inexecução parcial do objeto pactuado no âmbito do Convênio 60000/2002 (Siafi 469521) e pagamentos realizados em desacordo com a legislação aplicável.
Naquela ocasião, restou demonstrado que a associação convenente se beneficiou dos recursos recebidos e destinados a serviços de assistência técnica, social e ambiental no valor de R$ 316.339,98 (meta 8) , de elaboração de licença ambiental no valor de R$ 24.000,00 (meta 7) , de consultoria jurídica no valor de R$ 3.750,00 (meta 7) , de capacitação no valor de R$ 16.000,00 (meta 9) sem que houvesse a respectiva e adequada contraprestação com a comprovação da boa e regular aplicação dos recursos a eles destinados, assim como de pagamentos em desacordo com a legislação aplicável no montante de R$ 139.977,57, sendo R$ 29.768,39 e R$ 80.781,05 em 19/4/2007, R$ 2.912,64 em 20/4/2007, R$ 5.861,00 em 26/12/2007 e R$ 20.654,49 em 13/5/2008, uma vez que desacompanhados dos respectivos comprovantes documentais e sem elementos comprobatórios da contraprestação a eles inerentes e sem correlação com os metas pactuadas no ajuste, conforme constatado pelo Incra.
Ademais, coube ao Sr. Bento Caetano dos Santos, na qualidade de gestor máximo da associação convenente a partir de 28/11/2004, permitir a realização de pagamentos em desacordo com a legislação aplicável no montante de R$ 139.977,57, sendo R$ 29.768,39 e R$ 80.781,05 em 19/4/2007, R$ 2.912,64 em 20/4/2007, R$ 5.861,00 em 26/12/2007 e R$ 20.654,49 em 13/5/2008, uma vez que desacompanhados dos respectivos comprovantes documentais e sem elementos comprobatórios da contraprestação a eles inerentes e sem correlação com os metas pactuadas no ajuste, conforme constatado pelo Incra.
Mesmo as alegações de defesa não sendo apresentadas, considerando o princípio da verdade real que rege esta Corte, procura-se buscar, em manifestações dos responsáveis na fase interna desta Tomada de Contas Especial, argumentos que possam ser aproveitados em favor deles.
Consoante descrito pelo tomador no Relatório de Tomada de Contas Especial 005/2017 (peça 102, p. 11-12) , os responsáveis justificaram que faltou acompanhamento, orientação e fiscalização por parte do Incra, o que dificultou a aplicação correta dos recursos publicados repassados, ratificando o que foi mencionado no Relatório de Fiscalização 192311 da CGU (peça 44, p. 18, e peças 45 e 46, p. 1-10) .
Ademais, naquela oportunidade, a comissão apuratória considerou que as defesas apresentadas conseguiram demonstrar, em alguma medida, os valores efetivamente prestados nos serviços de assistência técnica no valor de R$3.660,02, bem como de alguns itens apontados como sem comprovação no valor de R$ 18.204,36. Nesse sentido, cabe trazer à baila que, ainda na fase interna, as justificativas dos responsáveis provocaram a reavaliação do entendimento anteriormente expresso em relação ao cálculo dos débitos referentes às irregularidades constatadas pelo Incra.
Todos esses aspectos, inclusive, foram devidamente considerados e analisados na instrução preliminar que subsidiou a citação dos responsáveis, nos seguintes termos (peça 117, p. 5, in fine, 6 e 7) :
27.	Nos termos do Ofício 51221/2018/SR (13) MT-G/ SR (13) MT/INCRA-INCRA (peças 114-116) e dos documentos a ele acostados, antes mesmo de instaurada a tomada de contas especial, as conclusões obtidas após a análise da prestação de contas levaram em conta o Relatório de Fiscalização 192311 da CGU (peça 44, p. 18, e peças 45 e 46, p. 1-10) , a INFORMAÇÃO DE CONVENIOS/INCRA/PAC-SR-13/MT/DAC-2/Nº. 001/2013 (peça 61, p. 21-24, peças 62 a 64 e peça 65, p. 1-8) , o Parecer Financeiro de 13/6/2016 (peça 69, p. 3-19) e o Relatório de Consolidação de Débito (peça 70, p. 5-8) , os quais, ao final, detectaram irregularidades ensejadoras de dano ao erário com os seguintes contornos:
Tabela 2 - Composição do débito inicial apurado
	Motivo da glosa
	Data do Pagamento
	Valor original (R$) 

	Pagamento sem nota fiscal
	15/1/2004
	8.000,00

	Gastos identificados na conta bancária sem a respectiva correlação na relação de pagamentos
	19/4/2007
	29.768,39

		19/4/2007
	80.781,05

		20/4/2007
	2.912,64

		26/12/2007
	15.151,82

		26/12/2007
	1.090,80

		26/12/2007
	5.861,00

		13/5/2008
	20.654,49

	Despesas não previstas no convênio
	11/12/2007
	957,74

		11/12/2007
	1.004,00

	Constatações apontadas pela CGU e confirmadas nos autos sem comprovação da execução
	17/11/2003
	16.000,00

		5/6/2003
	320.000,00

		23/9/2003
	3.750,00

		6/4/2004
	24.000,00

		Total (R$) 
	529.931,93

	Fonte: Ofício 51221/2018/SR (13) MT-G/ SR (13) MT/INCRA-INCRA (peça 114-116) .

28.	Em seguida, no seio da fase interna desta tomada de contas especial, a comissão instaurada pelo Incra entendeu que algumas irregularidades passíveis de glosa acima demonstradas foram superadas pela entidade convenente, inclusive em sede defesa apresentada durante a apuração, sob os seguintes fundamentos:
Tabela 3 - Constatações superadas pelo tomador
	Itens
	Valor original (R$) 
	Fundamento da análise

	Débito inicial apurado
	529.931,93
	Conforme Tabela 2 acima

	Pagamento sem nota fiscal
	 (8.000,00) 
	Valor correspondente à capacitação já objeto de glosa no item das constatações da CGU

	Gastos identificados na conta bancária sem a respectiva correlação na relação de pagamentos
	 (15.151,82) 
	Equipamentos adquiridos para o cumprimento da meta 4 e comprovados mediante nota fiscal

		 (1.090,80) 
	
	Despesas não previstas no convênio
	 (957,74) 
	
		 (1.004,00) 
	
	Constatações apontadas pela CGU e confirmadas nos autos sem comprovação da execução
	 (3.660,02) 
	Serviços de assistência técnica parcialmente comprovados

	Débito final apurado
	500.067,55
	
	Fonte: Ofício 51221/2018/SR (13) MT-G/ SR (13) MT/INCRA-INCRA (peça 114-116) .

29.	As considerações acerca da composição e quantificação do débito acima demonstradas foram elucidadas pela SR-13/Incra em sede diligência com vistas a atender às alíneas "a" e b" do expediente do Tribunal (peça 109) . Sobre os demais pontos diligenciados, os esclarecimentos e justificativas foram apresentados da seguinte forma (peça 116, p. 3) :
 alínea "c": de acordo com o roteiro de análise da prestação de contas do Parecer Financeiro, de 13/6/206, considerou-se que houve a prestação de contas, nos termos do art. 28 da Instrução Normativa STN 1/1997, assim a respectiva avaliação acerca da aplicação dos recursos;
 alínea "d": a avaliação das metas 1 e 2 foi contemplada no Parecer Financeiro de 13/6/2016 e a possível incoerência apontada na instrução preliminar (item 26, alíneas "a" e "b") diz respeito a outro convênio também tratado na ação de controle da CGU que já é objeto de TCE neste Tribunal, por meio do processo TC Processo 008.551/2018-9; e
 alínea "e": a aferição da contrapartida adotou como parâmetro o cálculo contido no Parecer Financeiro de 13/6/2016, além disso, a possível incoerência apontada na instrução preliminar (item 26, alínea "c") diz respeito a outro convênio também tratado na ação de controle da CGU e já objeto de TCE neste Tribunal, no bojo do processo TC Processo 008.551/2018-9.
Dito isso, em se tratando de processo em que a parte interessada não se manifestou acerca das irregularidades imputadas, não há elementos para que se possa efetivamente aferir e reconhecer a ocorrência de boa-fé na conduta da responsável, podendo este Tribunal, desde logo, proferir o julgamento de mérito pela irregularidade das contas, conforme nos termos dos §§ 2º e 6º do art. 202 do Regimento Interno do TCU.
Nesse sentido, são os Acórdão 2064/2011-TCU-Primeira Câmara, da relatoria do Ministro Ubiratan Aguiar; 6.182/2011-TCU-1ª Câmara, da relatoria do Ministro Weber de Oliveira; 4.072/2010-TCU-1ª Câmara, da relatoria do Ministro Valmir Campelo; 1.189/2009-TCU-1ª Câmara, da relatoria do Ministro Marcos Bemquerer; e 731/2008-TCU-Plenário, da relatoria do Ministro Aroldo Cedraz; dentre outros.	
Realizados o exame acerca das revelias configuradas, por derradeiro, no que se refere à ocorrência da prescrição da pretensão punitiva, consoante o incidente de uniformização de jurisprudência deliberado no Acórdão 1441/2016-TCU-Plenário, da relatoria do Ministro Benjamin Zymler, aplica-se o prazo de dez anos previsto no art. 205 do Código Civil vigente, a contar da data de ocorrência do fato tido por irregular.
No presente caso, considera-se o ato irregular praticado em 26/8/2009, adotando-se como parâmetro o prazo final para a apresentação da prestação de contas (peça 22, p. 12) . Isso porque o prejuízo ao erário decorre da inexecução parcial e da realização de pagamentos em desacordo com a legislação aplicável, razão pela qual se espera que o convenente promova a regularização até o momento em que prestou contas ao concedente.
A partir da prestação de contas, nasceu para a Administração Pública a pretensão para sancionar os responsáveis por informações inverídicas e falhas na prestação de contas encaminhada. Somente a partir desse momento, outrossim, estaria o poder público autorizado a cobrar a conformidade da execução do objeto pactuado na proporção dos recursos disponibilizados à entidade convenente.
Já o ato que ordenou a citação dos arrolados ocorreu em 16/5/2019 (peça 119) , antes, portanto, do transcurso de dez anos entre esse ato e os fatos impugnados, razão pela qual, reconhecida a interrupção do prazo prescricional, conforme preconiza o art. 202, inciso I, do Código Civil vigente, inexiste no presente processo óbice ao exercício da ação punitiva por parte deste Tribunal.
CONCLUSÃO
Em face da análise promovida, opera-se a revelia em face da Associação dos Pequenos Produtores Rurais de 17 de Abril das Glebas Caetés e Caetés I e do Sr. Bento Caetano dos Santos e conclui-se que os atos por eles praticados configuraram dano aos cofres públicos federais, no montante original de R$ 500.067,55, na medida de suas responsabilidades, devido à inexecução parcial do objeto pactuado no âmbito do Convênio 60000/2002 (Siafi 469521) e pagamentos realizados em desacordo com a legislação aplicável.
Mesmo configurada a revelia do responsáveis frente à citação deste Tribunal e inexistindo comprovação da boa e regular aplicação dos recursos transferidos, é medida que se impõe dar seguimento ao processo proferindo o julgamento com os elementos até aqui presentes, nos termos do art. 12, §3º, da Lei 8.443/1992, e art. 202, § 8º, do Regimento Interno desta Corte de Contas.
No tocante à aferição quanto à ocorrência de boa-fé na conduta dos responsáveis, conforme determina o § 2º do art. 202 do Regimento Interno deste Tribunal, em se tratando de processo em que partes interessadas não se manifestaram acerca das irregularidades imputadas, não há elementos para que se possa efetivamente reconhecê-la, podendo esta Corte de Contas, desde logo, proferir julgamento de mérito pela irregularidade das contas, nos termos do § 6º de mesma norma regimental.
Ademais, ao examinar a responsabilidade da pessoa jurídica de direito privado, deve-se avaliar, em regra, a boa-fé da conduta de seus administradores, uma vez que os atos destes obrigam a pessoa jurídica, desde que exercidos nos limites dos poderes definidos no ato constitutivo da entidade.
No caso ora em exame, em se tratando de processos atinentes à observância da accountability pública, como condição imposta a uma entidade de demonstrar que administrou ou controlou os recursos a ela confiados em conformidade com os termos segundo os quais lhe foram entregues, a boa-fé não pode ser presumida, devendo ser demonstrada e comprovada a partir dos elementos que integram os autos, não sendo possível reconhecê-la, portanto.
Tal interpretação decorre da compreensão de que, relativamente à fiscalização dos gastos públicos, privilegia-se como princípio básico a inversão do ônus da prova, pois cabe ao gestor comprovar a boa aplicação dos dinheiros e valores públicos sob sua responsabilidade.
Destarte, desde logo, devem as contas da Associação dos Pequenos Produtores Rurais de 17 de Abril das Glebas Caetés e Caetés I e do Sr. Bento Caetano dos Santos ser julgadas irregulares, com fundamento nos arts. 1º, inciso I, 16, inciso III, alínea "c", e § 2º, da Lei 8.443/1992 c/c os arts. 19 e 23, inciso III, da mesma Lei, e com os arts. 1º, inciso I, 209, inciso III e § 5º, 210 e 214, inciso III, do Regimento Interno deste Tribunal, procedendo-se às condenações em débito, com a aplicação da multa prevista no art. 57 da Lei 8.443/1992, ante a alta reprovabilidade da conduta dos responsáveis atentatória à accountability pública.
Por último, observa-se que a análise contida na instrução preliminar da unidade técnica deste Tribunal (peça 117) concluiu pelo afastamento da responsabilidade do Sr. Junis Alessandro Chiossi frente às irregularidades tratadas nestes autos, razão pela que se propõe a exclusão do rol de responsáveis destes autos.
PROPOSTA DE ENCAMINHAMENTO
Diante do exposto, submetem-se os autos à consideração superior, propondo ao Tribunal:
 excluir o Sr. Junis Alessandro Chiossi (CPF: XXX.990.141-XX) do rol de responsáveis desta tomada de contas especial;
 considerar revéis a Associação dos Pequenos Produtores Rurais de 17 de Abril das Glebas Caetés e Caetés I (CNPJ: 02.320.170/0001-89) e Sr. Bento Caetano dos Santos (CPF: XXX.317.101-XX) , com fundamento no § 3º, art. 12, Lei 8.443, de 16 de julho de 1992;
 com fundamento nos arts. 1º, inciso I, 16, inciso III, alínea "c" e § 2º, da Lei 8.443/1992 c/c os arts. 19 e 23, inciso III, da mesma Lei, e com arts. 1º, inciso I, 209, inciso III e § 5º, 210 e 214, inciso III, do Regimento Interno deste Tribunal, que sejam julgadas irregulares as contas da Associação dos Pequenos Produtores Rurais de 17 de Abril das Glebas Caetés e Caetés I (CNPJ: 02.320.170/0001-89) , na qualidade de entidade convenente, e do Sr. Bento Caetano dos Santos (CPF: XXX.317.101-XX) , na condição de presidente da associação convenente (gestão a partir de 28/11/2004) ; e condená-los solidariamente ao pagamento das quantias a seguir especificadas, com a fixação do prazo de quinze dias, a contar da notificação, para comprovarem, perante o Tribunal (art. 214, inciso III, alínea "a", do Regimento Interno) , o recolhimento da dívida aos cofres do Instituto Nacional de Colonização e Reforma Agrária, atualizada monetariamente e acrescida dos juros de mora, calculados a partir da data discriminada, até a data do recolhimento, na forma prevista na legislação em vigor;
	Valor original (R$) 
	Data da ocorrência
	Responsável

	316.339,98
	5/6/2003
	Associação dos Pequenos Produtores Rurais de 17 de Abril das Glebas Caetés e Caetés I

	3.750,00
	23/9/2003
	
	16.000,00
	17/11/2003
	
	24.000,00
	6/4/2004
	
	Valor atualizado até 10/5/2019: R$ 852.979,57

	Valor original (R$) 
	Data da ocorrência
	Responsável

	29.768,39
	19/4/2007
	Associação dos Pequenos Produtores Rurais de 17 de Abril das Glebas Caetés e Caetés I
Sr. Bento Caetano dos Santos

	80.781,05
	19/4/2007
	
	2.912,64
	20/4/2007
	
	5.861,00
	26/12/2007
	
	20.654,49
	13/5/2008
	
Valor atualizado até 10/5/2019: R$ 271.466,49
 aplicar à Associação dos Pequenos Produtores Rurais de 17 de Abril das Glebas Caetés e Caetés I (CNPJ: 02.320.170/0001-89) e ao Sr. Bento Caetano dos Santos (CPF: XXX.317.101-XX) , individualmente, a multa prevista no art. 57 da Lei 8.443/1992 c/c o art. 267 do Regimento Interno, com a fixação do prazo de quinze dias, a contar das notificações, para comprovarem, perante o Tribunal (art. 214, inciso III, alínea "a", do Regimento Interno) , o recolhimento da dívida aos cofres do Tesouro Nacional, atualizada monetariamente desde a data do acórdão que vier a ser proferido até a do efetivo recolhimento, se for paga após o vencimento, na forma da legislação em vigor;
 autorizar, desde logo, nos termos do art. 28, inciso II, da Lei 8.443/1992, a cobrança judicial da dívida caso não atendidas as notificações;
 autorizar, caso solicitado, o pagamento da dívida dos responsáveis em até 36 parcelas mensais e consecutivas, nos termos do art. 26 da Lei 8.443/1992 c/c o art. 217 do Regimento Interno, fixando-lhes o prazo de quinze dias, a contar do recebimento da notificação, para comprovarem perante o Tribunal o recolhimento da primeira parcela, e de trinta dias, a contar da parcela anterior, para comprovar o recolhimento das demais parcelas, devendo incidir sobre cada valor mensal, atualizado monetariamente, os juros de mora devidos, na forma prevista na legislação em vigor;
 alertar aos responsáveis que a falta de comprovação do recolhimento de qualquer parcela importará no vencimento antecipado do saldo devedor, nos termos do § 2º do art. 217 do Regimento Interno deste Tribunal;
 enviar cópia do acórdão que vier a ser proferido ao Ministério da Agricultura, Pecuária e Abastecimento, ao Instituto Nacional de Colonização e Reforma Agrária e aos responsáveis para ciência, informando que a deliberação, acompanhada do relatório e voto que a fundamentarem, estará disponível para consulta no endereço www.tcu.gov.br/acordaos, além de esclarecer que, caso requerido, o TCU poderá fornecer as correspondentes cópias, em mídia impressa, aos interessados e aos responsáveis arrolados nestes autos;
 encaminhar cópia da deliberação ao Procurador-Chefe da Procuradoria da República no Estado de Mato Grosso, nos termos do § 3º do art. 16 da Lei 8.443/1992 c/c o § 7º do art. 209 do Regimento Interno do TCU, para adoção das medidas que entender cabíveis, informando-lhe que o inteiro teor da deliberação pode ser consultado no endereço www.tcu.gov.br/acordaos."
PARECER DO MINISTÉRIO PÚBLICO QUE ATUA JUNTO A ESTE TRIBUNAL DE CONTAS DA UNIÃO
8.	O ilustre representante do Ministério Público, Procurador Rodrigo Medeiros de Lima, manifestou-se de acordo com a proposta final encaminhada pela Unidade Técnica (peça 135) .
	É o Relatório.

não há

Procurador Rodrigo Medeiros de Lima.

TOMADA DE CONTAS ESPECIAL.CONVÊNIO. INEXECUÇÃO PARCIAL. IMPUGNAÇÃO DE DESPESAS. NÃO COMPROVAÇÃO DA BOA E REGULAR APLICAÇÃO DE RECURSOS PÚBLICOS FEDERAIS REPASSADOS POR MEIO DE CONVÊNIO. REVELIA. CONTAS IRREGULARES, DÉBITO E MULTA. 1. A não comprovação da boa e regular aplicação da integralidade dos recursos recebidos por meio de convênio enseja o julgamento pela irregularidade das contas e pela condenação em débito e multa dos responsáveis. 2. Nos termos do art. 12, §3º da Lei nº 8.443/1992, aplicam-se os efeitos da revelia àqueles que, mesmo regularmente citados, se mantêm silentes, não apresentando razões de defesa, nem recolhendo o débito a eles imputado aos cofres públicos.

TOMADA DE CONTAS ESPECIAL (TCE)

Secretaria de Controle Externo de Tomada de Contas Especial (SecexTCE).

Conforme já delineado no relatório precedente, a presente Tomada de Contas Especial foi instaurada pela Superintendência Regional do Instituto Nacional de Colonização e Reforma Agrária de Mato Grosso, em razão da inexecução parcial do objeto e da impugnação de despesas incorridas no âmbito do Convênio 60000/2002, celebrado entre o Incra e a Associação dos Pequenos Produtores Rurais de 17 de Abril das Glebas Caetés e Caetés I, para a implementação integrada do plano de consolidação do assentamento da associação, a fim de sistematizar e acelerar o processo de desenvolvimento e consolidação de assentamento visando a conclusão e integração à agricultura, mediante a concessão de investimentos em infraestrutura, capacitação e assistência a partir das metas pactuadas.
2.	No polo passivo da presente, foram arrolados como responsáveis a Associação e os Srs. Junis Alessandro Chiossi, presidente na gestão 2002 a 2004, e Bento Caetano dos Santos, presidente a partir de 28/11/2004.
3.	Contudo, no que pertine ao Sr. Junis Alessandro Chiossi, uma vez que foi identificado o transcurso de mais de dez anos desde o fato gerador sem que tenha havido a sua notificação pela autoridade administrativa federal competente (art. 6º, inciso II, da IN/TCU 71/2012) , já que o último pagamento tido por irregular em sua gestão ocorreu em 1/9/2004 (peça 102, p. 22) , e o responsável foi notificado da instauração da TCE em 14/7/2017 (peça 74, p. 1-3) , a Unidade Técnica deixou de propor sua citação, sendo que os únicos responsáveis efetivamente citados para responder à presente foram a Associação e o Sr. Bento Caetano dos Santos.
4.	De início, reputo como acertada a não citação do aludido responsável (Sr. Junis Alessandro Chiossi) , razão pela qual o excluo do polo passivo da presente. Isso porque, como bem destacado pela Unidade Instrutiva à peça 132, do fato gerador até sua notificação decorreram mais de 13 anos e a jurisprudência deste Tribunal tem se posicionado no sentido de que o longo decurso de prazo entre a data do fato gerador da irregularidade e a primeira notificação válida do responsável inviabiliza o exercício substancial contraditório em razão da excessiva demora na atuação do controle estatal, de modo que, neste caso concreto, não se demonstra razoável chamá-lo a estes autos, diante desses contornos processuais inerentes ao enquadramento do Sr. Junis Alessandro Chiossi..
5.	Já com relação aos demais responsáveis, melhor sorte, contudo, não lhes assiste.
6.	Citados para que apresentassem suas respectivas alegações de defesas, não responderam aos respectivos chamados, razão pela qual impõe-se aplicar-lhes os efeitos da revelia, nos termos do §3º do art. 12 da Lei nº 8.443/1992, e condená-los à reparação do dano causado ao patrimônio público, bem como à penalidade prevista no Art. 57 da Lei nº 8.443/92.
7.	Com efeito, a despeito da revelia e de seus efeitos, não há nos autos quaisquer elementos de prova material aptos a demonstrar a boa e regular aplicação dos recursos.
8.	Consoante apontado pela Unidade Técnica à peça 132, restou demonstrado que a associação convenente se beneficiou dos recursos recebidos e destinados a serviços de assistência técnica, social e ambiental no valor de R$ 316.339,98 (meta 8) , de elaboração de licença ambiental no valor de R$ 24.000,00 (meta 7) , de consultoria jurídica no valor de R$ 3.750,00 (meta 7) , de capacitação no valor de R$ 16.000,00 (meta 9) sem que houvesse a respectiva e adequada contraprestação com a comprovação da boa e regular aplicação dos recursos a eles destinados, assim como de pagamentos em desacordo com a legislação aplicável no montante de R$ 139.977,57, sendo R$ 29.768,39 e R$ 80.781,05 em 19/4/2007, R$ 2.912,64 em 20/4/2007, R$ 5.861,00 em 26/12/2007 e R$ 20.654,49 em 13/5/2008, uma vez que desacompanhados dos respectivos comprovantes documentais e sem elementos comprobatórios da contraprestação a eles inerentes e sem correlação com os metas pactuadas no ajuste, conforme constatado pelo Incra.
9.	Bem como, restou igualmente demonstrado que coube ao Sr. Bento Caetano dos Santos, na qualidade de gestor máximo da associação convenente a partir de 28/11/2004, permitir a realização de pagamentos em desacordo com a legislação aplicável no montante de R$ 139.977,57, sendo R$ 29.768,39 e R$ 80.781,05 em 19/4/2007, R$ 2.912,64 em 20/4/2007, R$ 5.861,00 em 26/12/2007 e R$ 20.654,49 em 13/5/2008, uma vez que desacompanhados dos respectivos comprovantes documentais e sem elementos comprobatórios da contraprestação a eles inerentes e sem correlação com os metas pactuadas no ajuste, conforme constatado pelo Incra.
10.	Desta forma, considerando que não foi comprovada a boa e regular aplicação dos recursos em questão, impõe-se a rejeição das presentes contas, assim como a condenação dos responsáveis ao ressarcimento ao Erário, na medida de suas respectivas responsabilidade, consoante demonstrado nos itens 8 e 9 acima.
11.	Registre-se ainda, por fim, que não se configura, quanto aos responsáveis em tela, a prescrição da pretensão punitiva, pois, para efeito de contagem do prazo de 10 anos adotado por esta Corte, considera-se o ato irregular praticado em 26/8/2009, adotando-se como parâmetro o prazo final para a apresentação da prestação de contas (peça 22, p. 12) . Como a citação se deu em 16/5/2019, não restou configurada a prescrição da pretensão punitiva, portanto.
	Em face do exposto, acolho a proposta da Unidade Técnica, aderida pelo MP/TCU, e Voto no sentido de que seja adotado o Acórdão que ora submeto à consideração deste Colegiado.
TCU, Sala das Sessões Ministro Luciano Brandão Alves de Souza, em 25 de agosto de 2020.
RAIMUNDO CARREIRO 
Relator